臺灣臺中地方法院刑事判決
109年度訴字第2959號
公  訴  人  臺灣臺中地方檢察署檢察官
被      告  林秉榮（原名林君賢）



            KAN WEE KEOW（中文名江慧嬌）




共      同
選任辯護人  陳衍仲律師
上列被告因偽造文書案件，經檢察官提起公訴（108年度偵字第2
9102號），本院判決如下：
    主  文
林秉榮、KAN WEE KEOW均無罪。
    理  由
一、公訴意旨略以：被告林秉榮（原名林君賢）、KAN WEE KEOW
    （馬來西亞籍人士，中文姓名：江慧嬌，下稱江慧嬌）分別
    曾為址設臺中市○○區○○街0000號2樓「臺中市大臺中新聞記
    者公會」（下稱記者公會）第23屆監事、秘書兼會計，且被
    告2人均為從事記者公會內部文書事務之人。於民國106年9
    月13日前某日，在上址記者公會，被告林秉榮、江慧嬌均明
    知記者公會第23屆常務理事當選人為詹有田，竟基於行使偽
    造私文書之犯意，接續製作記者公會106年7月18日中記吉字
    第1060001、第1060002號函文、106年9月13日中記吉字第10
    600100號函文，將常務理事記載更換為洪瑞堃，以此方式製
    作不實之記者公會常務理事當選人名冊、理監事會務人員名
    冊，並陳報臺中市政府社會局而行使之。因認被告2人均涉
    犯刑法第216條、第210條之行使偽造私文書罪嫌。
二、按被告未經審判證明有罪確定前，推定其為無罪。犯罪事實
    應依證據認定之，無證據不得認定犯罪事實；不能證明被告
    犯罪者，應諭知無罪之判決。刑事訴訟法第154 條、第301
    條第1 項分別定有明文。次按認定犯罪事實所憑之證據，雖
    不以直接證據為限，間接證據亦包括在內，然而無論直接證
    據或間接證據，其為訴訟上之證明，須於通常一般人均不致
    有所懷疑，而得確信其為真實之程度者，始得據為有罪之認
    定，倘其證明尚未達到此一程度，而有合理之懷疑存在時，
    即難遽採為不利被告之認定（最高法院76年台上字第4986號
    判例意旨可資參照）。又依刑事訴訟法第161 條第1 項規定
    ，檢察官就被告犯罪事實，應負舉證責任，並指出證明之方
    法。因此，檢察官對於起訴之犯罪事實，應負提出證據及說
    服之實質舉證責任。倘其所提出之證據，不足為被告有罪之
    積極證明，或其指出證明之方法，無從說服法院以形成被告
    有罪之心證，基於無罪推定之原則，自應為被告無罪判決之
    諭知（最高法院92年台上字第128號判例意旨可參）。
三、再按犯罪事實之認定，係據以確定具體的刑罰權之基礎，自
    須經嚴格之證明，故其所憑之證據不僅應具有證據能力，且
    須經合法之調查程序，否則即不得作為有罪認定之依據。倘
    法院審理之結果，認為不能證明被告犯罪，而為無罪之諭知
    ，即無刑事訴訟法第154 條第2 項所謂「應依證據認定」之
    犯罪事實之存在。因此，刑事訴訟法第308 條前段規定，無
    罪之判決書只須記載主文及理由，而其理由之論敘，僅須與
    卷存證據資料相符，且與經驗法則、論理法則無違即可，所
    使用之證據亦不以具有證據能力者為限，即使不具證據能力
    之傳聞證據，亦非不得資為彈劾證據使用。故無罪之判決書
    ，就傳聞證據是否例外具有證據能力，本無須於理由內論敘
    說明（最高法院100 年度台上字第2980號判決意旨參照）。
    本案被告既經本院認定犯罪不能證明（詳下述），揆諸上開
    說明，本判決即不再論述所援引有關證據之證據能力，合先
    敘明。
四、公訴意旨認被告林秉榮、江慧嬌涉犯刑法第216條、第210條
    之行使偽造私文書罪嫌，無非以被告林秉榮、江慧嬌分別為
    記者公會之第23屆監事、秘書，而證人即記者公會第24屆理
    事長林再欽、記者公會第23屆理事長鄭吉良、詹有田於偵查
    中均證述記者公會第23屆常務理事當選人為詹有田，另證人
    林再欽及詹有田皆證述當時係由被告2人處理記者公會內部
    事務、電腦文書及陳報記者公會資料給臺中市政府社會局為
    其主要論據。訊據被告林秉榮、江慧嬌固坦承當時分別為記
    者公會之第23屆監事、秘書，且起訴書所載之3份函文均由
    被告江慧嬌製作等事實，惟皆堅詞否認有何行使偽造私文書
    犯行。被告林秉榮辯稱：伊沒有叫被告江慧嬌打起訴書所載
    的函文及發文，伊也不清楚被告江慧嬌製作之函文內容為何
    ；被告江慧嬌是擔任鄭吉良的秘書，三份公文應該是被告江
    慧嬌製作的，但伊不清楚公文後面檢附的東西是誰做的，當
    時伊把被告江慧嬌引進來，可是伊當監事沒有去管業務的事
    情；監事平常就是看款項出入，記者公會提供資料給社會局
    都要經過理事長指示給秘書才會執行，監事不看這個；被告
    江慧嬌是106年7月1日開始任職，是伊先認識被告江慧嬌，
    後來有跟理事長提到，理事長說可以請被告江慧嬌來幫忙；
    伊不記得106年7月1日票選第23屆理監事時，伊有無去現場
    等語。被告江慧嬌辯稱：伊只是一個秘書，理事長鄭吉良叫
    伊做什麼，伊就依照指示辦理，而且伊是外籍人士，中文字
    認識不多，他們跟伊說怎麼打，伊就怎麼打；因為伊是馬來
    西亞人，也才剛進去兩個月而已，伊沒有印象那些附件是何
    人交給伊的，就是叫伊打一張後，說連這些一起寄出去，伊
    打完之後會給鄭吉良看過，印章是鄭吉良蓋的，因為印章在
    鄭吉良那邊，這些要發給社會局的函，照理說都應該要鄭吉
    良看過蓋章才能出去；伊剛進去什麼都不了解，鄭吉良指示
    伊什麼伊就做什麼，伊不清楚函文後附的常務理事當選人名
    冊及理監事會務人員名冊，是鄭吉良拿資料給伊，請伊製作
    後寄出去，名單只有鄭吉良有，伊沒有名單，伊是依據鄭吉
    良提供的當選人資料去製作這兩份名冊，伊也不認識記者公
    會第23屆常務理事當選人是誰，伊剛進去，也對不起來誰是
    誰，伊只是純粹打資料，做文書處理而已，伊不認識洪瑞堃
    或詹有田，伊製作的函文及後附的名冊後來呈報給理事長鄭
    吉良看，沒有給被告林秉榮看，一定要理事長蓋章以後才能
    寄出去，所以理事長一定要看過，要蓋記者公會的大小章及
    理事長鄭吉良的決行章，記者公會的大小章是理事長鄭吉良
    保管，伊也不清楚鄭吉良跟林再欽、詹有田、洪瑞堃有何糾
    紛等語（本院卷第45、109至111、371至376頁）。經查：
(一)按刑法第210 條之偽造私文書罪，以無製作權人而捏造他人
    名義製作該文書為構成要件，如行為人對於此種文書本有製
    作權，縱令其製作之內容虛偽，亦難論以該條之罪（最高法
    院92年度台上字第7219號判決意旨參照）。經查，起訴書所
    載記者公會106年7月18日中記吉字第1060001、第1060002號
    函文、106年9月13日中記吉字第10600100號函文，均有記者
    公會之大章及發文當時理事長鄭吉良之決行章（偵卷第341
    、343、353頁），該等函文所附「記者公會常務理事當選人
    名冊」亦有記者公會之大章（偵卷第348頁），另所附「理
    監事會務人員名冊」本身則無法看出製作人為何人（偵卷第
    366頁），惟其既為上開函文之附件，則若該等函文與附件
    均由記者公會、該會理事長或其授權之人所製作，即無偽造
    私文書可言，發送該等函文與附件自非屬行使偽造私文書。
    次查，證人即當時記者公會之理事長鄭吉良於本院審理中固
    然證稱：伊不知道要把當選名單送給臺中市政府社會局的事
    ，相關業務伊都不清楚，都是被告林秉榮在做等語（本院卷
    第83頁），惟證人鄭吉良於本院同次審理期日中又證稱：上
    開公文要出去前要核章，伊的章交給蔡榮村保管，蔡榮村交
    給被告江慧嬌（本院卷第106頁），所述前後歧異，甚且證
    人鄭吉良於警詢中另證稱：伊當選記者公會第23屆理事長時
    ，第22屆理事長交接記者公會關防給伊，伊就將該關防交給
    常務監事蔡榮村保管，伊只知道公文要蓋關防時，需要由伊
    准許才能蓋印，但是伊不了解由誰蓋印等語（偵卷第46頁）
    ；復於偵訊中證稱：伊當時將印章交給蔡榮村保管，不知道
    函文上的印文是誰蓋的等語（偵卷第161頁），均未提及被
    告林秉榮、江慧嬌有掌管記者公會之大章或發函乙節，足徵
    證人鄭吉良之證詞反覆，前後不一，佐以本案公訴意旨乃認
    上開函文及其附件含有不實內容，而證人鄭吉良既然為記者
    公會發送該等函文與附件時之理事長，衡情其就有無親自或
    授權他人製作該等函文與附件乙節應有利害關係，是證人鄭
    吉良之證述實難採信。又查，證人林再欽於警詢中證稱：伊
    不清楚當時記者公會之關防是由誰保管等語（偵卷第37頁）
    ；復於偵訊中證稱：伊要告鄭吉良針對記者公會所發的籃球
    賽函文偽造文書等語（偵卷第409頁）；證人即鄭吉良之女
    兒鄭乃菁於偵訊中證稱：鄭吉良當理事長時，伊是幫助會計
    ，鄭吉良之印章是鄭吉良保管，蔡榮村的印章是蔡榮村保管
    ，記者公會的印章放在公會，伊用鑰匙鎖起來，如果要用公
    會印章要請鄭吉良或蔡榮村蓋才能用等語（偵卷第410頁）
    ，足徵證人林再欽、鄭乃菁之證詞均核與前揭證人鄭吉良證
    述記者公會之印章係由他人保管等節大相逕庭，是渠等證述
    亦均難認屬實。再查，證人詹有田雖於偵訊中證稱：伊是記
    者公會第23屆常務理事，關於陳報社會局的資料，電腦是被
    告2人在用，應該是他們負責，一個是監事，一個是秘書等
    語（偵卷第292頁），固有指涉被告2人製作記者公會發函資
    料乙情，惟細繹其證述內容，僅係臆測之詞而並非親身見聞
    之事實，且針對被告2人有無得該等函文資料製作權人之授
    權、其上之印文為何人所蓋印等節，均未加以證述，自難依
    憑其上開證詞逕認被告2人有擅自製作該等函文暨所附資料
    之行為。綜上，依公訴意旨所提出之證據，不能證明被告2
    人未得記者公會、該會理事長或其授權之人而製作前揭函文
    暨所附資料，難認被告2人有偽造私文書並加以行使之行為
    。
(二)起訴書所載記者公會106年7月18日中記吉字第1060001、第1
    060002號函文所附「第23屆理監事會務人員名冊」之「常務
    理事」欄位、106年9月13日中記吉字第10600100號函文所附
    「第23屆常務理事當選人名冊」、「理事長當選人」票數統
    計表（鄭吉良得票數36）其中得票數34之人皆記載「洪瑞堃
    」之姓名（偵卷第348、352、366頁），核與證人詹有田、
    林再欽、鄭吉良證述記者公會第23屆常務理事當選人為詹有
    田，且證人洪瑞堃亦證述其未參與該選舉乙情不符，是上開
    函文所附文書資料之內容應屬不實，而被告江慧嬌亦供稱其
    為該等文書資料之實際繕打人，惟能否以此逕認被告江慧嬌
    有製作不實文書資料之犯意，尚有疑義。蓋被告江慧嬌辯稱
    該等函文與資料均依照證人鄭吉良之指示及提供之資料而製
    作，此節雖為證人鄭吉良所否認，然而證人鄭吉良就此具有
    利害關係且前後證述不一，業如前述，自難單憑證人鄭吉良
    之證述否定被告江慧嬌上揭辯詞之真實性。另證人詹有田於
    偵訊中僅空泛證述被告2人製作記者公會發函資料乙節，僅
    屬臆測之詞，且未具體說明相關情節，實難採信，復如前述
    。據此，尚難以證人鄭吉良及詹有田上開證述遽對被告江慧
    嬌作不利之認定，無法認定被告江慧嬌主觀上有業務登載不
    實之犯意。另就被告林秉榮有無參與上開函文暨所附資料之
    製作乙節，被告江慧嬌予以否認，而證人林再欽於偵訊中僅
    證稱：伊要提告被告林秉榮登載不實，當時選舉是詹有田選
    上，被告林秉榮換上洪瑞堃，約在106年間，當時是被告林
    秉榮貼公告要換常務理事，伊要聲請傳喚證人郭秋倉等語（
    偵卷第292頁），由其證詞內容以觀並非親身見聞而僅屬臆
    測之詞，且證人郭秋倉於偵訊中亦證稱：偽造文書的問題伊
    根本不知道等語（偵卷第292頁），自難依憑證人林再欽上
    開證述內容遽認被告林秉榮有製作上開函文暨所附資料。況
    且，記者公會106年7月18日中記吉字第1060002、1060010號
    函皆同時檢附之「第23屆理、監事暨主任聯席會議簽到表」
    （時間106/7/18）所載「理事」其中之一即為「詹有田」，
    而均未於任何地方記載「洪瑞堃」之姓名（偵卷第347、355
    頁），足徵上開二函文分別同時檢附正確與錯誤內容之文件
    ，殊難想像行為人主觀上有業務登載不實之犯意，卻於同一
    函文同時檢附正確與錯誤內容之文件，徒增自己不實登載行
    為輕易被發覺之風險；佐以證人洪瑞堃於偵訊中證稱：伊不
    知道記者公會第23屆常務理事是誰，伊好幾年沒有碰公會的
    事，也不知道伊有被選上，伊也未出席，不知道為何選舉人
    名單有伊，也沒人通知伊當選，伊不知道當時會議紀錄是誰
    做的，也未參與，詹有田沒有跟伊提過選舉之事，伊也不認
    識詹有田等語（偵卷第442至443頁），核與證人鄭吉良於本
    院審理中證稱：伊不認識洪瑞堃，後來發生這些問題才知道
    這個人；伊當理事長的這段期間，其實執行常務理事業務之
    人都是詹有田，社會局名冊上寫錯名字對記者公會沒有影響
    ，對詹有田及洪瑞堃也沒有影響等語（本院卷第88、102至1
    03頁）相符，可徵上揭函文所附資料之不實內容除可輕易被
    發現外，實際上對被告林秉榮、江慧嬌或記者公不生任何影
    響，實難認被告2人有何製作不實內容函文暨所附資料之動
    機。
(三)經本院就上開函文暨所附資料之用途乙節加以函詢，臺中市
    政府社會局函覆表示臺中市大臺中新聞記者公會檢送第23屆
    第1次會員大會紀錄等相關資料予社會局後，社會局僅於網
    站上登載「理事長」姓名，且僅予以備查而無其他效力，此
    有臺中市政府社會局110年5月17日中市社團字第1100053947
    號函1份在卷可稽（本院卷第127至129頁），顯見臺中市政
    府社會局未將常務理事之名單加以登載，自無使公務員登載
    不實可言，且益徵被告2人無檢送不實之常務理事名單予臺
    中市政府社會局之動機及犯意。　
五、綜上所述，公訴意旨所舉之證據，尚無法憑此認定被告2人
    有何行使偽造私文書之行為，亦難認有何業務登載不實之犯
    意，復無使公務員登載不實可言。從而，公訴意旨認被告2
    人涉嫌前揭犯行所憑之證據，尚未達於通常一般之人均不致
    有所懷疑，而得確信其為真實之程度，依刑事訴訟制度「倘
    有懷疑，即從被告之利益為解釋」、「被告應被推定為無罪
    」之原則，即難據以為被告2人不利之認定，自應為被告2人
    無罪之諭知。　　
據上論斷，應依刑事訴訟法第301 條第1 項前段，判決如主文。
本案經檢察官陳祥薇提起公訴，檢察官張添興、陳怡廷到庭執行
職務。
中　　華　　民　　國　　111 　年　　1 　　月　　13　　日
                  刑事第二十庭  審判長法  官  游秀雯
　　　　　　　　　                    法  官  黃凡瑄 
　　　　　　　　　                    法  官  林秉賢
以上正本證明與原本無異。
如不服本判決應於收受送達後20日內向本院提出上訴書狀，並應
敘述具體理由；其未敘述上訴之理由者，應於上訴期間屆滿後20
日內向本院補提理由書（均須按他造當事人之人數附繕本）「切
勿逕送上級法院」。
告訴人或被害人如不服判決，應備理由具狀向檢察官請求上訴，
上訴期間之計算，以檢察官收受判決正本之日起算。
                              　　　　書記官  詹東益
中　　華　　民　　國　　111 　年　　1 　　月　　13　　日